臺灣臺北地方法院民事判決　　　　　　　　　　　　九十二年度訴字第五二七四號
　　原　　　告　太子汽車工業股份有限公司
　　法定代理人　甲○○
　　訴訟代理人　丁○○
　　　　　　　　丙○○
　　被　　　告　交通部公路總局
　　法定代理人　乙○○
　　訴訟代理人　成介之律師
當事人間確認債權存在事件，本院於民國九十三年九月十五日言詞辯論終結，判決如
下：
    主  文
原告之訴駁回。
訴訟費用由原告負擔。
    事實及理由
一、原告起訴主張：訴外人勝山營造股份有限公司（下稱勝山公司）積欠其修車款債
    權（下同）七十三萬三千一百三十一元，及自九十年六月二十三日起至清償日止
    按年息百分之五計算之利息。嗣原告對勝山公司之財產實施假扣押，並聲請本院
    民事執行處以九十年八月十三日北院文九十民執全未字第二七二七號執行命令就
    勝山公司向被告承攬「西濱快速公路（WH73-1）急水溪橋南至溪底寮段工程」（
    下稱系爭工程）所得請領之工程款、保留款債權，在七十三萬六千九百九十四元
    及執行費五千四百九十九元之範圍內予以扣押，並禁止勝山公司收取對被告工程
    款、保留款債權或為其他處分，被告不得對勝山公司清償。被告收受執行命令後
    狀聲明異議，否認債權存在，原告遂依法起訴請求確認勝山公司對被告有七十三
    萬三千一百三十一元之債權存在，經本院九十年度訴字第五八一六號及台灣高等
    法院九十一年度上易字第七六五號判決原告勝訴確定。嗣本院民事執行處依原告
    之聲請於九十二年九月九日核發九十二執未字第一八一九一號移轉命令，將勝山
    公司對被告之工程款、保留款等債權，於六十八萬八千一百三十一元，及自九十
    年六月二十三日起至清償日止按年息百分之五計算之利息等之範圍內，移轉予原
    告，惟被告受收執行命令後聲明異議，依強制執行法第一百二十條第二項之規定
    ，原告須提起本件訴訟，否則扣押命令及移轉命令將有被撤銷之虞等情，爰求為
    命被告應依本院九十二年度執字第一八一九號執行命令就勝山公司對被告之工程
    款、保留款債權，於六十八萬八千一百三十一元及自九十年六月二十三日起至清
    償日止，按年息百分之五計算利息之範圍內，給付原告並負擔強制執行費用之判
    決。
二、被告則以：系爭工程契約係勝山公司與交通部公路總局西部濱海公路南區工程處
    （下稱西濱南工處）所簽訂，西濱南工處為獨立機關，被告非系爭工程契約之當
    事人，與勝山公司間無任何工程契約或債權存在，且縱認被告與西濱南工處法人
    人格同一，然勝山公司自九十年七月無法繼續施作系爭工程，業經西濱南工處於
    九十年七月十三日終止契約，依契約第十九條之規定，勝山公司是否有款項得領
    回，須待工程另行招商承辦完工結算，扣除應負責賠償之費用後，始能確定，即
    勝山公司所餘應得款項附有工程完工結算扣款之停止條件，系須條件成就即結算
    扣款後仍有餘時，勝山公司始有債權可言。查西濱南工處與勝山公司終止契約時
    ，勝山公司所留存之保留款金額雖有四千五百四十一萬九千七百二十元，惟被告
    為完成系爭工程所支出之費用，迄今至少包括瑕疵修補費用二千零九十一萬九千
    零十八元及工程重新發包之差額一億七千六百零八萬八千三百二十四元，上開保
    留款債權經扣抵前揭費用後已無任何餘額，原告自不得請求被告給付等語，資為
    抗辯，並聲明原告之訴駁回。
三、原告主張訴外人勝山公司積欠其修車款債權七十三萬三千一百三十一元，及自九
    十年六月二十三日起至清償日止按年息百分之五計算之利息。嗣原告聲請本院民
    事執行處以九十年八月十三日北院文九十民執全未字第二七二七號執行命令，就
    勝山公司對於被告之工程款、保留款債權，在七十三萬六千九百九十四元及執行
    費五千四百九十九元之範圍內予以扣押，並禁止勝山公司收取對被告工程款、保
    留款債權或為其他處分，被告不得對勝山公司清償。被告收受執行命令後具狀聲
    明異議，否認債權存在，原告遂依法起訴請求確認勝山公司對被告有七十三萬三
    千一百三十一元之債權存在，經本院九十年度訴字第五八一六號及台灣高等法院
    九十一年度上易字第七六五號判決原告勝訴確定。嗣本院民事執行處依原告之聲
    請核發九十二年度執字第一八一九一核發移轉命令，將勝山公司對被告之工程款
    、保留款等債權，於六十八萬八千一百三十一元，及自九十年六月二十三日起至
    清償日止按年息百分之五計算之利息等之範圍內，移轉予原告，惟被告受收執行
    命令後仍聲明異議之事實，為被告所不爭，並經本院調閱前揭案件卷宗查核屬實
    ，自堪信為真實。又原告主張被告應依前揭移轉命令所示之金額給付原告等語，
    則為被告所否認，並以前詞置辯。經查：
（一）按訴訟標的之法律關係，於確定之終局判決中經裁判者，當事人之一造以該確
      定判決之結果為基礎，於新訴訟用作攻擊防禦方法時，他造應受其既判力之拘
      束，不得以該確定判決言詞辯論終結前，所提出或未提出之其他攻擊防禦方法
      為與該確定判決意旨相反之主張，法院亦不得為反於確定判決意旨之裁判（本
      院四十二年台上字第一三○六號、三十年上字第八號判例意旨參照）。被告雖
      抗辯系爭工程契約係勝山公司與西濱南工處所簽訂，被告非系爭工程契約之當
      事人，與勝山公司間無任何工程契約或債權存在云云，惟西濱南工處既僅為被
      告之下級機構，則其以自己名義簽訂系爭工程合約之行為，其法律上效果自仍
      歸屬於被告，且被告與勝山公司間就系爭工程是否有工程保留款債權存在，既
      經原告對被告提起確認訴訟，經本院九十年度訴字第五八一六號及台灣高等法
      院九十一年度上易字第七六五號判決認定被告為契約當事人，勝山公司對被告
      有工程保留款債權在七十三萬三千一百三十一元及執行費五千四百九十九元之
      範圍內存在，依上開說明，被告自應受前揭確定判決之既判力所拘束力，自不
      得再以其在前揭訴訟言詞辯論終結前已提出其並非系爭工程契約當事人之抗辯
      ，而主張勝山公司對其並無工程保留款債權存在，被告此部分之抗辯，自不足
      取。
（二）查勝山公司因無力繼續施作系爭工程，業經西濱南工處於九十年七月十三日依
      工程契約第十九條第二項第三款終止契約，契約終止時，勝山公司對西濱南工
      處所留存之工程保留款金額為四千五百四十一萬九千七百二十元，業據被告自
      承在卷（見本院卷第三十四頁），惟依系爭工程合約第十九條規定：「：：
      （二）乙方（指勝山公司）有左列各款之一者，甲方（指西濱南工處）得終止
      本合約：：3.乙方偷工減料，違背合約，或發生變故不履行合約責任時：：。
      乙方因右列情事之一而終止合約時，．．．至於乙方應得之工程款由甲方保留
      至本工程經甲方自辦或另行招商承辦完工後，如甲方為完成本工程所支付之一
      切費用，大於乙方依約完成可得之工款，乙方應將其差額賠償甲方，該金額得
      自保留款及履約保證金內扣還，如有不足則由乙方補足清償」，有該工程合約
      附卷可稽（見本院第七十五頁及第八十一頁），足見勝山公司對被告之系爭工
      程保留款債權須保留至西濱南工處自辦或另行招商承辦完工後始得請求被告給
      付，惟如西濱南工處為完成系爭工程所支付之一切費用，大於其依約完成可得
      之工款，該差額被告得自保留款及履約保證金內扣還，僅就扣除該差額後所餘
      之金額給付。
（三）被告抗辯西濱南工處終止系爭工程契約後，將勝山公司未完成之部分，另行發
      包給訴外人華洲營造股份有限公司（下稱華洲公司），發包金額為四億九千八
      百四十五萬元，業據其提出工程契約為憑（見本院卷第八十九頁），原告雖質
      疑西濱南工處發包與華洲公司之工程範圍與勝山公司未完工之部分是否一致，
      惟西濱南工處與華洲公司間之上開工程契約第一條約定工程名稱為「西濱快速
      公路（WH73-1）急水溪橋南至溪底寮段工程（後續工程）」，且工程地點依契
      約第二條之約定，均為台南縣北門鄉，另依合約附件施工補充說明第三十二條
      之記載「西濱快速公路（WH73-1）急水溪橋南至溪底寮段工程（後續工程）〔
      以下簡稱本工程〕，係因應西濱快速公路（WH73-1）急水溪橋南至溪底寮段工
      程〔以下簡稱原工程〕終止契約後，繼續施工原工程未完成部分」，又經比對
      西濱南工處與勝山公司間工程合約詳細價目單上所載之工程項目，除部分多出
      之項目為勝山公司已施作而無須由華洲公司施作外，其餘之部分與西濱南工處
      和華洲公司間工程合約詳細價目表所載之工程項目均大致相同，有被告提出之
      施工補充說明及工程價目表在卷可稽（見本院卷第一二七頁、一四八至一七三
      頁），足認華洲公司所承攬之工程確係系爭工程之後續工程，即勝山公司未完
      工之部分，原告此部分之主張自不足取。又截至九十三年五月五日止，被告已
      給付華洲公司四億零七百二十二萬一千九百三十八元，有工程估驗計價表可參
      （見本院卷第一百二十二頁），而被告與勝山公司之原合約金額為十四億三千
      三百十七萬五千三百五十元，其停工後結算之金額為十一億零七百三十五萬二
      千零六十元，其中之差額為三億二千五百八十二萬三千二百九十元即為系爭工
      程如未終止時勝山公司原依約可得之工程款金額，有被告西濱南工處營繕工程
      結算書附卷可稽（見本院卷第一四八頁），則被告為完成系爭工程所支出之費
      用至少為四億零七百二十二萬一千九百三十八元，既已大於勝山公司依約完成
      可得之工程款，依系爭工程契約第十九條第二項之規定，被告自得就其差額即
      八千四百八十六萬零二百六十二元請求勝山公司賠償，並自系爭工程保留款四
      千五百四十一萬九千七百二十元中逕行扣抵。而扣除該金額後，勝山公司對被
      告已無工程保留款債權，則被告抗辯其依系爭工程契約第十九條第二項之規定
      ，將其為完工所多支出之費用自工程保留款中扣除後，已無餘額可給付原告，
      即為可取。又因前揭確認之訴之確定判決認定被告得否依前揭規定主張勝山公
      司對其無工程保留款債權存在，乃係勝山公司將來得否請求被告給付時之問題
      ，與原告提起確認工程保留款債權存在之訴無涉，亦即並未就勝山公司如請求
      被告給付時，被告能否依前揭約定主張扣抵作實體上之判斷，則被告於本件訴
      訟中依前揭規定主張扣抵，自不受前揭訴訟之既判力所及，附此敘明。
（四）至原告主張被告未說明並舉證其是否符合抵銷之要件，且依民法第三百四十條
      之規定，被告於收受扣押命令後不得主張抵銷云云，惟勝山公司既與被告特別
      約定被告為完成系爭工程所支付之一切費用大於其依約完成可得工程款之差額
      部分，被告得自保留款及履約保證金內扣還，即表示其同意被告可就該差額直
      接自保留款內扣除，而無須另行使抵銷權，主張抵銷，故被告依前揭規定逕行
      自工程保留款扣除勝山公司應賠償之差額，乃是行使契約約定之權利，與抵銷
      權之行使無涉，自無庸審酌是否符合抵銷之要件，且無違反民法第三百四十條
      之問題。
四、綜上所述：原告請求被告應依本院九十二年度執字第一八一九號執行命令就勝山
    公司對被告之工程款、保留款債權，於六十八萬八千一百三十一元，及自九十年
    六月二十三日起至清償日止，按年息百分之五計算利息之範圍內，給付原告並負
    擔強制執行費用，洵屬無據，不應准許。
五、至兩造其餘之攻擊或防禦方法，及未經援用之證據，經本院斟酌後，認為均不足
    以影響本判決之結果，自無庸一一詳予論駁，併此敘明。
六、據上結論，本件原告之訴為無理由，依民事訴訟法第七十八條，判決如主文。
中　　　華　　　民　　　國　　九十三　　年　　　九　　　月　　二十七　　日
                                        台灣台北地方法院民事第三庭
                                            審判長法  官  張靜女
                                                  法  官  黃書苑
                                                  法  官  李宜娟
右正本係照原本作成
如不服本判決應送達後二十日內向本院提出上訴狀
中　　　華　　　民　　　國　　九十三　　年　　　九　　　月　　二十七　　日
                                              法院書記官  高菁菁
